【裁判字號】    95,智上易,11
【裁判日期】    951003
【裁判案由】    損害賠償（著作權）
【裁判全文】
臺灣高等法院臺中分院民事判決        95年度智上易字第11號
上  訴  人  甲○○
被  上訴人  群體工作室有限公司
法定代理人  乙○○
訴訟代理人  丙○○
上列當事人間請求損害賠償（著作權）事件，上訴人對於中華民
國95年7月14日臺灣臺中地方法院95年度智字第4號第一審判決提
起上訴，本院於95年9月19日言詞辯論終結，判決如下：
    主  文
原判決主文第一項關於命上訴人給付超過新台幣（下同）五萬元
及該部分之遲延利息、訴訟費用負擔之裁判暨假執行之宣告均廢
棄。
前開廢棄部分，被上訴人在第一審之訴駁回。
第一（除確定部分外）、二審訴訟費用由被上訴人與上訴人各自
負擔百分之五十。
    事實及理由
一、被上訴人於原審法院起訴主張：其享有霹靂布袋戲之「霹靂
    九皇座」影音產品在中華民國臺、澎、金、馬地區之著作財
    產權。上訴人自民國（下同）93年2月間起，以每片新台幣
    （下同〕150元之價格，向年籍姓名不詳、綽號「阿輝」之
    男子購入未經被上訴人同意或授權而重製之「霹靂九皇座」
    布袋戲影音光碟後，在其所經營位於臺中縣太平市○○路14
    96號之「影世界VCD、DVD交換中心」內販賣予不特定人，而
    侵害被上訴人之著作財產權。嗣經警於93年2月20日20時10
    分許，於上址為警查獲，並扣得盜版之「霹靂九皇座」布袋
    戲第11、17、18、19、21、22、23、24、25、26、28集之影
    音光碟片共11片，上訴人因而經臺灣臺中地方法院檢察署檢
    察官認其涉嫌違反著作權法，以93年度偵字第4324、11953
    號聲請簡易判決處刑書聲請以簡易判決處刑，原審法院94年
    度中簡字第229號刑事簡易判決，認上訴人觸犯連續意圖營
    利而以移轉所有權之方法，散布著作重製光碟片而侵害他人
    著作財產權之罪，處有期徒刑3月，如易科罰金以300元折算
    1日確定在案。
二、又被上訴人就「霹靂九皇座」影音產品，除須以龐大金額購
    買版權外，並於中國時報連續3日大幅刊登警告標語，且亦
    投入大量人力、物力以為該等影音產品宣傳、企劃。霹靂布
    袋戲戲迷在全臺超過百萬人，其於西洋及東洋電影夾擊下，
    在電影市場之佔有率仍高達12%，而被上訴人就臺中地區之
    霹靂布袋戲合約，其簽約金額均在75萬元之譜。上訴人出售
    未經被上訴人合法授權之「霹靂九皇座」布袋戲影音產品予
    不特定消費者，藉以獲取暴利，不僅損害著作財產權人之權
    益，危害經濟秩序，對保護智慧財產權之觀念及落實有不良
    影響，更造成不肖業者群起效法，並同時降低合法承租版權
    商店之簽約意願，增加取締上訴人違法行為費用之支出，致
    使被上訴人受有難以估計之損害，爰依著作權法第88條第1
    項及第3項規定，提起本件訴訟，求為判決令上訴人給付被
    上訴人100萬元及法定遲延利息。
三、上訴人則以：上訴人業已於93年1月10日起停止營業，如何
    營利，被上訴人前開主張，與事實不符。再者，被查扣之「
    霹靂九皇座」布袋戲第11、17、18、19、21、22、23、24、
    25、26、28集之影音光碟片，並非連續影片，上訴人如何以
    之為營利行為，伊並無侵害被上訴人享有之著作權等語置辯
    。
四、原審法院審酌兩造攻擊防禦方法後，認被上訴人故意不法侵
    害被上訴人之著作財產權，其應負損害賠償責任，並參酌本
    件訴訟及上訴人所涉上述違反著作權法之刑事案件卷證資料
    ，所能認定上訴人侵害被上訴人著作財產權之事實，僅有上
    訴人曾經出售盜版之「霹靂九皇座」布袋戲第13、14集影音
    光碟片各1片，是上訴人侵害被上訴人著作財產權之情節尚
    非重大等情，因而判令上訴人應給付被上訴人10萬元，及自
    95年2月4日起至清償日止，按週年利率百分之五計算之利息
    。至於被上訴人其餘之請求，則予以駁回。被上訴人對於原
    審判決駁回其請求之部分，未提起上訴，此部分已經確定。
    上訴人則對於原審不利之部分提起上訴，求為判決：(一)原判
    決不利於上訴人之部分廢棄。(二)前廢棄部分，被上訴人在第
    一審之訴及假執行之聲請均駁回。(三)第一、二審訴訟費用由
    被上訴人負擔。被上訴人則答辯聲明：(一)上訴駁回。(二)第二
    審訴訟費用由上訴人負擔。
五、被上訴人主張之前揭事實，業據其提出經濟部公司執照、智
    慧財產權證明書、專屬授權書影本以為憑證及該公司職員許
    恭誠在上訴人所經營位於臺中縣太平市○○路1496號之「影
    世界VCD、DVD交換中心」購得之盜版「霹靂九皇座」布袋戲
    第13、14集之影音光碟各一片附於刑事偵查卷後證物袋內足
    參（引自原審94年中簡字第229號刑事簡易判決書第4頁第1-
    3行）；另警方於93年2月20日至上訴人經營之上開店內確有
    查獲盜版之「霹靂九皇座」布袋戲第11、17、18、19、21、
    22、23、24、25、26、28集之影音光碟片共11片為憑，另上
    訴人因而經臺灣臺中地方法院檢察署檢察官認其涉嫌違反著
    作權法，依93年度偵字第4324、11953號聲請簡易判決處刑
    ，嗣經原審法院94年度中簡字第229號刑事簡易判決，依上
    訴人觸犯連續意圖營利而以移轉所有權之方法，散布著作重
    製光碟片而侵害他人著作財產權之罪，而判決科處有期徒刑
    3月，如易科罰金以300元折算1日確定在案，此亦有前開刑
    事簡易判決書影一份附卷足稽，並為上訴人所不爭執，被上
    訴人前開主張，核屬有據，應堪信為真實。
六、上訴人雖抗辯：上述「影世界VCD、DVD交換中心」於警方在
    93年2月20日執行搜索前即已停止營業，伊無販售盜版光碟
    片等語，並提出臺中縣政府於93年2月27日所發、內容為核
    准「影世界VCD、DVD交換中心」自93年1月10日起歇業及於
    稅款繳清或違章結案後註銷營利事業登記證之府建商字第09
    30046534號函影本，及臺中縣太平市興隆里里長於93年3月4
    日所發、內容為證明上訴人所經營之「影世界VCD、DVD交換
    中心」已於93年1月上旬停止營業之興隆里字第3號證明書影
    本，暨仁友汽車客運股份有限公司（以下簡稱仁友公司）於
    93年2月26日所發、內容為上訴人自93年1月12日起在該公司
    擔任駕駛員之仁友總行證字第93009號函影本各1份為證。惟
    查：被上訴人公司職員許恭誠曾在上訴人經營之上述店內購
    得盜版之「霹靂九皇座」布袋戲影音光碟等情，已據被上訴
    人公司之職員許恭誠於上訴人被訴違反著作權法之上開刑事
    案件警訊時證述情節相符（見臺灣臺中地方法院檢察署93年
    度偵字第4324號卷第5頁），復有許恭誠於該刑事案件偵查
    中所提出在上訴人經營之上述店內所購得盜版「霹靂九皇座
    」布袋戲第13、14集影音光碟片各1片，附上開檢察署93年
    度警聲搜字第540號偵查卷後證物袋內可憑，已如前述，顯
    見上訴人確曾於其擔任負責人之上述「影世界VCD、DVD交換
    中心」，從事販售盜版之「霹靂九皇座」布袋戲影音光碟片
    之行為，此不因其事後未繼續經營前開「影世界VCD、DVD
    交換中心」而有異，是上訴人嗣後縱已呈停業之狀態（被上
    訴人否認），亦無解於其因侵害被上訴人著作財產權而應負
    之損害賠償責任。
七、況警方於上述日期至「影世界VCD、DVD交換中心」搜索時拍
    攝之現場照片（見前述檢察署93年度偵字第4324號偵查卷第
    51、53頁）亦顯示，該店於上述日期經警搜索之際，尚有甚
    多其他影片之光碟片陳列於架上，顯然仍在營業中，自無從
    僅以臺中縣政府已核准該店自93年1月10日起歇業及註銷營
    利事業登記證，及上訴人在93年1、2月間另受僱仁友公司從
    事駕駛工作等情，即遽認上訴人在斯時實際上已無繼續從事
    與影音光碟之出租或販售相關之行業；至於上述由臺中縣太
    平市興隆里里長出具之證明書，依其內容已記明：係依據申
    請人即上訴人之申請而出具，可見其內容亦係依上訴人片面
    之陳述而為登載，已難採信，況該證明書，乃證人於法院外
    以書狀所為之陳述，該項書面之證述，既非經兩造依民事訴
    訟法第305條第3項同意後由證人所出具，該證人復未依同法
    第313條之1規定具結，故並無代替證人親自到庭作證之效力
    ，亦不得單憑該證明書之內容，即認上訴人經營之上開「影
    世界VCD、DVD交換中心」確自93年1月上旬起停止營業，是
    以上訴人所提前開各項書證，均無從據為對其有利之認定。
八、上訴人雖另又抗辯：警方於「影世界VCD、DVD交換中心」內
    扣得之盜版「霹靂九皇座」布袋戲影音光碟11片，乃伊為自
    行收藏所購買，該11片光碟之集數並不連續，不可能有顧客
    願意租片或購買等語，惟上訴人倘確實有意收藏「霹靂九皇
    座」布袋戲之影音產品，其持有之該布袋戲劇集影音光碟片
    理當為完整且集數連續者，不可能有跳集、零星蒐集之情形
    ，否則將失其收藏之價值，參以上訴人之店內於遭警搜索查
    獲之際，尚有其他甚多之光碟片陳列於架上，另有燒錄機（
    含電源線）、空白光碟片78同時被查扣，此為前開刑事判決
    所明認，可見該店當時應仍處於營業狀態之中，否則，倘該
    等盜版光碟非供販售之用，上訴人且早於93年1月間即歇業
    ，衡之常情，各該光碟即無繼續陳列於架上之必要，可見其
    店內之該等盜版影音光碟，應係上訴人為圖販賣他人而購得
    後，尚未出售而留存於其經營之上述店內者，其所辯為警查
    扣之該11片盜版「霹靂九皇座」布袋戲影音光碟片，係屬個
    人收藏云云，顯與常理相違，亦無足採。
九、按著作權法第88條規定：「（第1項）因故意或過失不法侵
    害他人之著作財產權者，負損害賠償責任。數人共同不法侵
    害者，連帶負賠償責任。（第2項）前項損害賠償，被害人
    得依下列規定擇一請求：一依民法第二百十六條之規定請求
    。但被害人不能證明其損害時，得以其行使權利依通常情形
    可得預期之利益，減除被侵害後行使同一權利所得利益之差
    額，為其所受損害。二請求侵害人因侵害行為所得之利益。
    但侵害人不能證明其成本或必要費用時，以其侵害行為所得
    之全部收入，為其所得利益。（第3項）依前項規定，如被
    害人不易證明其實際損害額，得請求法院依侵害情節，在新
    臺幣一萬元以上一百萬元以下酌定賠償額。如損害行為屬故
    意且情節重大者，賠償額得增至新臺幣五百萬元」，上訴人
    故意不法侵害被上訴人之著作財產權，已如前述，其應負損
    害賠償責任，應無疑義。
十、本院審酌：被上訴人係經「霹靂九皇座」布袋戲之著作權人
    即霹靂國際多媒體股份有限公司授權，而取得在92年11月1
    日至94年10月31日之期間內發行、重製及再轉讓「霹靂九皇
    座」布袋戲影音光碟之著作財產權，其因享有該項影音產品
    之著作財產權所得獲取之經濟上利益，主要係與影音產品出
    租店簽訂授權契約，由出租店支付權利金予被上訴人，以取
    得合法出租「霹靂布袋戲」系列影音光碟之權利；另臺灣中
    部地區之影音光碟出租店欲取得「霹靂布袋戲」系列影音產
    品出租權，所須支付之使用費為每集1年7,500元，100集全
    年合計750,000元等情，有被上訴人所提出真實性為上訴人
    不爭執之智慧財產權證明書影本、專屬授權書影本及霹靂布
    袋戲VCD/DV D影片授權出租協議書影本1份為證。是被上訴
    人若出租「霹靂九皇座」布袋戲50集之著作權予使用人，則
    其每年之租金收入約37萬5千元，上訴人則以遠低於該使用
    費行情之代價（即每片150元），購得盜版之「霹靂九皇座
    」布袋戲影音光碟後出售牟利，自使被上訴人因身為該系列
    布袋戲之著作財產權人本得獲取之經濟上利益受損；另參諸
    本件訴訟及上訴人所涉上述違反著作權法之刑事案件卷證資
    料，所能認定上訴人侵害被上訴人著作財產權之事實，僅有
    上訴人曾經出售盜版之「霹靂九皇座」布袋戲第13、14集影
    音光碟片各1片，上訴人犯罪所得相當有限，其侵害被上訴
    人著作財產權之情節亦非十分重大，此外，在店內查扣之如
    刑事判決附表二所示之盜版光碟則有六十三片之多，系爭盜
    版之「霹靂九皇座」布袋戲影音光碟約略占其中之六分之一
    ，可見此盜版之布袋戲光碟，並非上訴人店內之主流商品，
    獲利亦屬有限等情，認被上訴人請求上訴人賠償之金額以5
    萬元為適當。
十一、綜上所述，被上訴人請求上訴人給付5萬元，及自起訴狀
      繕本送達上訴人之翌日（即95年2月4日）起至清償日止按
      週年利率5%計算之遲延利息，為有理由，應予准許。原審
      就此部分為被上訴人勝訴之判決並依職權為假執行之宣告
      及依上訴人之聲請諭知免為假執行之供擔保金額，並無不
      合，上訴意旨仍執前詞，求予廢棄，核屬無據，應予駁回
      。至原審超過此5萬元以外之判決，則屬過高，上訴意旨
      指摘及此，求予廢棄，核為有理由，爰將原審此部分不利
      於上訴人之判決部分予以廢棄，並駁回被上訴人於原審此
      部分之請求。
十二、兩造其餘攻擊防禦，與本院右開判決結果不生影響，無逐
      一論列之必要。
據上論結：本件上訴為一部有理由，一部無理由，依民事訴訟法
第450條、第449條第1項、第79條但書、判決如主文。
中    華    民    國    95    年    10    月    3     日
                      民事第二庭審判長法  官  童有德
                                      法  官  翁芳靜
                                      法  官  謝說容
以上正本係照原本作成。
不得上訴。
                                      書記官  蘇昭文
中    華    民    國    95    年    10    月    3     日
                                                      Ｈ


司法院資訊處製作；財團法人民間司法改革基金會備份。
